【裁判字號】    90,上,1188
【裁判日期】    920506
【裁判案由】    損害賠償
【裁判全文】
臺灣高等法院民事判決                              九十年度上字第一一八八號
    上  訴  人  甲○○
    訴訟代理人  陳政律師
    被  上訴人  乙○○
    訴訟代理人  丙○○
右當事人間請求損害賠償事件，上訴人對於中華民國九十年七月十八日臺灣桃園地方
法院九十年度訴字第三三七號第一審判決提起上訴，本院判決如左：
    主      文
上訴駁回。
第二審訴訟費用由上訴人負擔。
    事實及理由
一、按非律師而為訴訟代理人者，法院得以裁定禁止之，民事訴訟法第六十八條第一
    項定有明文。又法院認為必要時，得依職權訊問當事人，同法第三百六十七條之
    一亦定有明文。是非律師為訴訟代理人者應否予以禁止，及應否命當事人本人到
    場，均屬法院之職權，當事人之聲請僅係促使法院發動職權，法院縱未採納當事
    人聲請，並不違法。而訴訟能力係當事人自為訴訟行為所應有之能力，若為他人
    之訴訟代理人而為訴訟行為，則在現行民事訴訟法並未限定其須有訴訟能力，雖
    係無訴訟能力亦屬無妨，惟法院認為不適當或欠缺陳述能力時，得依同法第六十
    八條、第二百零八條第三項規定，禁止其代理或陳述而已，最高法院二十九年上
    字第六四六號判例可資參照。本件被上訴人委任非律師之丙○○為訴訟代理人，
    上訴人雖以丙○○自八十八年七月一日罹患精神官能疾病，不適宜擔任訴訟代理
    人為由，聲請禁止其代理（見本院卷第一宗第八七至九三頁），但查丙○○罹患
    憂鬱症事實，固有台北市立療養院診斷證明書在卷可稽（見同前卷宗第一一五頁
    ），惟其擔任被上訴人訴訟代理人，多次到庭陳述清晰，未達欠缺陳述能力之程
    度，就被上訴人攻擊防禦權之行使且無妨礙，本院因認無禁止其為訴訴代理人及
    命被上訴人本人到場必要，先予敘明。
二、上訴人主張：兩造於民國七十五年十一月十九日結婚，七十七年五月間共同出資
    向訴外人葉添富購買坐落桃園縣蘆竹鄉○○段五００地號（重測前為南崁下段二
    四六之三地號）土地及其上門牌桃園縣蘆竹鄉○○街七十號四層樓之房屋（下稱
    系爭房地），伊雖出資新台幣（下同）一百一十五萬元，但為避免被上訴人為難
    ，故將系爭房地所有權名義登記為被上訴人，約定日後再移轉登記予伊。八十二
    年十月間，被上訴人將其國民
    交付予伊，伊乃於同年十二月三日依約定將系爭房地所有權移轉登記予自己名下
    。被上訴人因另結新歡，不顧家庭妻小，為逼伊同意離婚，明知系爭房地為伊所
    有，竟誣指伊盜用被上訴人國民
    罪刑事告訴，另訴請塗銷系爭房地所有權移轉登記之民事訴訟。復藉其財力雄厚
    ，聲請伊就系爭房地不得為讓與、設定抵押、出租及其他一切處分行為內容之假
    處分裁定，並於八十三年十一月七日查封系爭房地。伊為一弱女子，無足夠經濟
    能力提供反擔保而免予假處分。上開偽造文書之刑事案件經判決伊無罪確定，而
    塗銷系爭房地所有權移轉登記之民事事件判決被上訴人敗訴確定，伊乃依法聲請
    撤銷上開假處分裁定，於八十九年九月二十七日撤銷確定在案，並於同年十月啟
    封。惟被上訴人猶於八十九年十一月間復以系爭房地乃兩造婚姻關係存續中購置
    ，為聯合財產，各有所有權二分之一為由，再度就系爭房地聲請假處分，並實施
    查封在案。上開假處分之查封行為乃被上訴人明知且故意侵權為之，目的在切斷
    伊經濟收入來源，伊雖為系爭房地之保管人，偶而使用系爭房地部分，然系爭房
    地於假處分期間內無法出租，伊享有之所有權權能因而縮減，受有相當於租金之
    財產上損害。又被上訴人於上開民刑訴訟中，不顧兩造婚姻關係，一再以伊盜用
    國民
    妻之身分權亦受傷害，被上訴人行為核屬故意侵權行為。以系爭房地每月出租行
    情為三萬元，自八十三年十一月七日起至八十九年九月二十七日止假處分期間內
    ，扣除八十六年十一月二十一日至八十八年五月二十三日十八個月上訴人使用期
    間，尚有四年八個月，伊受有相當於租金之損害計一百六十八萬元，爰依民法第
    一百八十四條規定減縮請求賠償一百六十萬元。名譽、身分權受損部分，爰類推
    適用同法第一百九十五條之規定，請求賠償五十萬元之精神慰撫金，求為判命被
    上訴人給付二百一十萬元及其法定遲延利息之判決。
三、被上訴人則以：被上訴人係為確保系爭房地不再為上訴人花用一空，兩名婚生子
    人居住使用系爭房地，且被上訴人從未干涉上訴人將系爭房地出租以收取租金之
    行為，該查封行為亦不會影響上訴人之出租行為等語，資為抗辯。
四、原審判決上訴人全部敗訴，上訴人不服提起上訴，並於本院上訴聲明：(一)原判決
    廢棄。(二)被上訴人應給付上訴人二百一十萬元，及自第一審追加起訴狀繕本送達
    之翌日（即九十年六月二十九日）起至清償日止，按年息百分之五計算之利息。
    (三)願供擔保，請准宣告假執行。被上訴人則於本院答辯聲明：(一)駁回上訴。(二)如
    受不利判決，願供擔保請准宣告免假執行。
五、本件經依民事訴訟法第四百六十三條準用同法第二百七十條之一第一項第三款規
    定，整理並協議簡化爭點及不爭執點後，兩造同意僅就言詞辯論時所陳述之事實
    及主張之法律關係為論斷。查系爭房地由上訴人出資一百一十五萬元，餘款由被
    上訴人出資共同購買，所有權原登記為被上訴人名義，八十二年十二月三日移轉
    登記為上訴人名義，移轉登記手續為上訴人辦理。嗣被上訴人聲請就系爭房地為
    假處分，經原法院於八十三年十月二十八日裁定准許後，被上訴人依裁定供擔保
    五十四萬三千六百元就系爭房地為假處分之執行，執行法院於同年十一月七日囑
    託地政機關辦理查封登記。八十九年間上訴人以假處分所保全之本案請求已遭否
    認，聲請撤銷上開假處分裁定，經原法院於八十九年九月二十七日裁定撤銷在案
    等事實，有土地登記謄本、建物登記謄本、原法院八十三年度全字第一七二九號
    民事裁定、八十三年十一月七日原法院囑託查封登記函、原法院八十九年度全聲
    字第二五五號民事裁定在卷可稽（見原審卷第六六至六九、二六至二七、二五九
    至二六０頁、本院卷第二宗第一至四頁），復經調閱原法院八十三年度全字第一
    七二九號假處分保全程序卷宗暨八十三年度執全字第一一九七號民事執行卷宗核
    對無誤，且為兩造所不爭，自堪信為真實。惟上訴人主張被上訴人明知系爭房地
    所有權為伊所有，誣指伊竊取國民
    記手續，涉及偽造文書罪，提出刑事告訴，另訴請塗銷系爭房地所有權移轉登記
    ，據以聲請假處分查封系爭房地，致伊無法就系爭房地出租取得租金。且於偽造
    文書、塗銷所有權移轉登記、離婚事件中，不顧兩造仍有婚姻關係，以竊盜及偽
    造文書不堪字句侮辱伊，對伊名譽、妻之身分權亦有損害，核均屬侵權行為等情
    ，則為被上訴人所否認，並以前開情詞置辯。是以本件兩造爭執之重點厥為：被
    上訴人上開行為，是否構成侵權行為？茲詳述於後。
    (一)按因侵權行為所發生之損害賠償請求權，以有故意或過失不法侵害他人權利，
      或故意以背於善良風俗之方法，加損害於他人為成立要件，此觀民法第一百八
      十四條規定即明。所謂故意，係指行為人對於構成侵權行為之事實，明知並有
      意使其發生；或預見其發生，而其發生並不違背行為人之本意而言。因之故意
      或過失以聲請法院實施假處分之手段，侵害他人權利之情形，必須行為人對其
      聲請假處分係屬侵權行為之事實，明知並有意使其發生，或預見其發生，而其
      發生並不違背其本意，或怠於善良管理人之注意，始足當之。就此要件事實，
      依民事訴訟法第二百七十七條規定，應由主張權利存在之原告負舉證責任。本
      件上訴人主張被上訴人行為構成侵權行為，依上說明，應由上訴人就被上訴人
      行為合於侵權行為規定事實負舉證之責。
    (二)次按人民之財產權應受保護，債權人若無足以信其對債務人確有權利存在之正
      當理由，就查封債務人財產致生之損害，即應依侵權行為負責賠償損害；其無
      正當理由而誤認有權利存在者，亦不能解免此責任。易言之，果債權人確非無
      正當理由，因信賴其對債務人確有權利存在，而依假處分或假扣押方式，查封
      債務人之財產，則與侵權行為有間，要無強令其負侵權行為之責。本件被上訴
      人於八十三度全字第一七二九號聲請假處分事件，係主張其與上訴人當時為夫
      妻，系爭房地係被上訴人於七十七年五月間向訴外人葉添富購得，詎上訴人於
      八十二年十月間騙取被上訴人之國民
      動產買賣所有權移轉契約書、土地登記聲請書，盜用被上訴人之印章蓋印於其
      上，持往地政機關申請所有權移轉登記為上訴人所有，其犯罪行為當時經法院
      判決有罪在案，因聞上訴人有脫產之嫌，如不先予禁止處分，日後強制執行顯
      有困難，為保全強制執行，爰提出土地暨建物登記謄本及相關刑事判決為證，
      並釋明願供擔保以代釋明，請准宣告假處分等情，經原法院於八十三年十月二
      十八日裁定准被上訴人供擔保五十四萬三千六百元後，上訴人就系爭房地不得
      為讓與、設定抵押、出租及其他一切處分行為，有原法院八十三年度全字第一
      七二九號裁定在卷可憑。按債權人就金錢請求以外之請求，欲保全強制執行者
      ，得聲請假處分，被上訴人執原法院八十三年度訴字第一一六七號偽造文書第
      一審判決，釋明假處分原因，並陳明願供擔保以代釋明而為聲請，乃依照法律
      規定為之，且依其提出之刑事判決認定上訴人有偽造文書之罪嫌，判處徒刑在
      案，有刑事判決在卷可按（見本院卷第二宗第一０四至一０五頁），另就系爭
      房地之購買資金而言，被上訴人確實出資大部分之事實，為上訴人所不爭，足
      認被上訴人聲請假處分時，非憑空捏造而無正當理由信其對於上訴人確有權利
      存在，是被上訴人為保全其債權，依法聲請假處分，並無不合。
    (三)雖上開刑事判決嗣經撤銷改判，判決上訴人無罪定讞，惟判決理由係載明「本
      件尚乏積極證據足認被告（即上訴人）有公訴人指訴之犯行，被告所辯伊所為
      本件不動產所有權移轉登記，事前即徵得乙○○之同意云云，應堪採信，被告
      犯罪尚屬不能證明。」為由，改判上訴人無罪等情，亦有八十八年度重上更(三)
      字第二五一號刑事判決在卷可按（見本院卷第三宗第三三至三七頁）。自難僅
      憑該刑事案件最後判決結果，據以推論被上訴人於聲請假處分之始明知或可得
      而知無權利存在，而以實施假處分為手段，侵害上訴人權利。又假處分究屬債
      權人依法保全其債權得受清償之正當方法，亦無背於善良風俗可言。此外，上
      訴人復未能舉證證明被上訴人實施本件假處分，主觀上確有故意、過失之情，
      其依侵權行為之法則，請求被上訴人負損害賠償責任，即屬無理由。
    (四)本件被上訴人聲請假處分查封上訴人名義之系爭房地，並不具侵權行為之主觀
      故意、過失要件，業如前述。且按假處分所必要之方法由法院酌量定之。假處
      分，得選任管理人及命令或禁止債務人為一定行為，民事訴訟法第五百三十五
      條定有明文。因之，姑不論本件被上訴人於上開假處分聲請案中係作何假處分
      方法之聲請，對於受理該案之原法院亦僅生促請注意酌定適當方法之效力，並
      無礙於原法院就酌定假處分必要方法之司法裁量形成空間。又按非有特別情事
      ，法院不得許債務人供擔保而撤銷假處分，同法第五百三十六條亦定有明文。
      本件假處分裁定依上開規定未許上訴人供擔保撤銷假處分，此觀假處分裁定甚
      明。則上訴人未提供擔保撤銷假處分，要與被上訴人無關，亦與上訴人經濟能
      力如何無關，上訴人主張伊無經濟能力提供反擔保，致伊關於系爭房地使用及
      處分權限受到限制，致受有損害等語，亦無可取。
    (五)末按不法侵害他人之身體、健康、名譽、自由、信用、隱私、貞操，或不法侵
      害其他人格法益而情節重大者，被害人雖非財產上之損害，亦得請求賠償相當
      之金額。其名譽被侵害者，並得請求回復名譽之適當處分。前二項規定，於不
      法侵害他人基於父、母、子、女或配偶關係之身分法益而情節重大者，準用之
      ，民法第一百九十五條第一項、第三項定有明文。此項規定，依民法債編施行
      法第九條規定，於八十九年五月五日民法債編修正施行前，不法侵害他人信用
      、隱私、貞操，或不法侵害其他人格法益或基於父、母、子、女、配偶關係之
      身分法益而情節重大者，亦適用之。本件上訴人主張被上訴人交付其國民身分
      證、印鑑章等予伊辦理系爭房地所有權移轉登記，卻於偽造文書、塗銷所有權
      移轉登記、離婚訴訟中，兩造婚姻關係尚存在時，一再指摘上訴人竊取上開文
      件，涉犯偽造文書罪，核屬侵權行為等情，上開訴訟終結時間雖有在八十九年
      五月五日民法債編修正前，亦有在修正後，但無論被上訴人於各該訴訟中所為
      上訴人有上開竊盜、偽造文書之行為之陳述在八十九年五月五日之前或之後，
      均有民法第一百九十五條規定之適用。上訴人雖主張就此部分之請求權基礎係
      類推適用民法第一百九十五條規定，惟法院就當事人主張之事實，如何適用法
      律，本不受當事人法律上陳述之拘束（最高法院四十三年台上字第六０七號判
      例意旨參照），是本院自不受上訴人此部分法律上陳述之拘束。再按刑事訴訟
      所調查之證據，及刑事訴訟判決所認定之事實，非當然有拘束民事訴訟判決之
      效力，最高法院三十八年穗上字第八七號判例意旨可資參照，故刑事被告雖經
      刑事訴訟判決無罪諭知，對該被告提起損害賠償或塗銷登記等民事訴訟，不得
      即謂以故意或過失虛構事實濫訴加害於人，倘該被告認其受民事訴訟係遭受侵
      害而依侵權行為法則主張權利，仍應就實施民事訴訟者有故意或過失，負舉證
      責任。本件兩造於八十九年九月二十日經本院判決離婚，有本院八十八年度家
      上更(一)字第十七號民事判決在卷可憑（見原審卷第八二至九三頁），該判決已
      於八十九年十月二十二日確定，業經調閱該案卷宗審核無誤，並有附於該卷宗
      內第四０三頁之確定證明書可憑，在此之前兩造仍具有婚姻關係，要無庸疑。
      上訴人主張被上訴人於刑事偽造文書、塗銷所有權移轉登記、離婚訴訟進行中
      ，一再指稱上訴人竊取其國民
      行為，構成偽造文書罪，侵害上訴人之名譽、妻之身分權，構成侵權行為，仍
      應就被上訴人行為構成侵權行為負舉證之責，不得因偽造文書刑事案件判決上
      訴人無罪，即謂被上訴人故意或過失虛構事實濫訴上訴人。查被上訴人乃基於
      其為系爭房地共同出資人之一，因堅信系爭房地所有權為其所有，上訴人確實
      未經其同意，將其國民
      偽造私文書罪，而提出刑事告訴，及訴請塗銷所有權移轉登記，於刑事偽造文
      書案中原法院八十三年度訴字第一一六七號、本院八十四年度上訴字第一八一
      四號、八十五年度上更(一)字第一一０號刑事判決認定上訴人成立行使偽造私文
      書罪，有各該刑事判決可憑（見本院卷第二宗第七六至七八、一０六至一一二
      頁、第三宗第二三至二九頁），另訴請塗銷系爭房地所有權移轉登記訴訟，於
      第一審原法院八十三年度訴字第九二三號、第二審本院八十五年度上字第二八
      六號均判決被上訴人勝訴在案，亦經調閱該案卷宗核對無訛，嗣因刑事偽造文
      書案以無積極證據證明上訴人犯罪，判決上訴人無罪，而未採信被上訴人陳述
      之事實，被上訴人所提塗銷系爭房地所有權移轉登記之訴亦遭駁回確定在案，
      有本院八十七年度上更(一)字第二四三號民事判決可憑（見原審卷第一八０至一
      九０頁），致假處分保全程序遭裁定撤銷，尚難謂被上訴人憑空捏造，故意或
      過失虛構事實對上訴人濫訴，而侵害上訴人之名譽或配偶身分權，且上訴人復
      無其他證據證明被上訴人確有故意、過失侵權行為之情事，尚與侵權行為要件
      不合。況兩造對簿公堂，訟案甚多，被上訴人所稱各情，既屬訴訟攻擊、防禦
      方法，則於上訴人之配偶身分權益縱有損害，亦難謂屬重大情節，依前開民法
      第一百九十五條規定，上訴人請求被上訴人賠償精神慰撫金，亦無理由。
六、綜上所述，上訴人主張被上訴人故意以假處分之方法，限制伊對於系爭房地之出
    租權益，不法侵害伊就系爭房地之所有權，且於訴訟進行中，指稱偽造文書罪，
    損及伊名譽及配偶之身分權，構成侵權行為，尚非可採。上訴人依民法第一百八
    十四條及類推適用同法第一百九十五條規定，請求被上訴人賠償相當於租金之損
    害與精神慰撫金合計二百一十萬元及自九十年六月二十九日起至清償日止按年息
    百分之五計算之利息，均無理由，應予駁回。原審以被上訴人行為不合於上訴人
    未援用之民事訴訟法第五百三十三條準用同法第五百三十一條規定，判決駁回上
    訴人之訴及其假執行之聲請，固有未合，惟結論並無二致，仍應予維持。上訴意
    旨求予廢棄改判，為無理由，應予駁回。
七、本件被上訴人行為不構成侵權行為之事實已明，兩造其餘關於上訴人就系爭房地
    所有權之使用權能是否減少，上訴人是否因而受有相當於租金之損害及其損害額
    若干，與上訴人為配偶之身分權受損慰撫金數額如何為適當等，及其餘兩造歷審
    之攻擊防禦方法與證據，經逐一審核，均不影響本判決之結果，爰不逐一論述；
    又被上訴人另於八十九年十一月二日聲請就系爭房地假處分，其本案訴訟即台灣
    台北地方法院九十年度訴字第一二八號雖遭敗訴判決在案，有判決書在卷可查（
    見本院卷第一宗第七七至八０、第一五０至一五三頁、第二宗第八至十一頁），
    非惟該案尚未確定，且本件上訴人並無主張此部分之損害，本院當無庸論駁，附
    此敘明。
據上論結，本件上訴為無理由，依民事訴訟法第四百四十九條第二項、第七十八條，
判決如主文。
中      華      民      國    九十二    年      五      月      六      日
                               民事第十六庭
                                   審判長法  官  阮  富  枝
                                         法  官  黃  豐  澤
                                         法  官  林  麗  玲
右正本係照原本作成。
上訴人甲○○如不服本判決，應於收受送達後二十日內向本院提出上訴書狀，其未表
明上訴理由者，應於提出上訴後二十日內向本院補提理由書狀（均須按他造當事人之
人數附繕本）上訴時應提出委任律師或具有律師資格之人之委任狀；委任有律師資格
者，另應附具律師及格證書及釋明委任人與受任人有民事訴訟法第四百六十六條之一
第一項但書或第二項（詳附註）所定關係之釋明文書影本。
中      華      民      國    九十二    年      五      月      八      日
                                         書記官  鄭  淑  昀
附註：
民事訴訟法第四百六十六條之一（第一項、第二項）：
對於第二審判決上訴，上訴人應委任律師為訴訟代理人。但上訴人或其法定代理人具
有律師資格者，不在此限。
上訴人之配偶、三親等內之血親、二親等內之姻親，或上訴人為法人、中央或地方機
關時，其所屬專任人員具有律師資格並經法院認為適當者，亦得為第三審訴訟代理人
。


司法院資訊處製作；財團法人民間司法改革基金會備份。
